臺灣板橋地方法院民事判決　　　　　　　95年度訴字第1518號
原　　　告　丙○○
訴訟代理人　陳柏廷律師
被　　　告　乙○○
訴訟代理人　王玉珊律師
上列當事人間請求侵權行為損害賠償等事件，經本院於民國96年
3月15日言詞辯論終結，判決如下：
    主  文
原告之訴及假執行之聲請均駁回。
訴訟費用由原告負擔。
    事實及理由
一、原告主張：原告係從事金屬加工業者，民國84年間亦屬同業
    之被告向原告誆稱大陸金屬加工市場之前景向原告遊說入股
    被告主持之大陸廈門輝騰金屬有限公司（下稱廈門輝騰公司
    ），並稱廈門輝騰公司在伊及其他股東主持下，業務蒸蒸日
    上，有財務報表可供、應有股東名冊具體落名以供大陸主管
    機關以及各股東勾稽。原告因被告之遊說，即分別於84 年
    11月30日交付新台幣（下同）200 萬元、85年1 月23日交付
    200 萬元支票，合計400 萬元。惟被告於得款之後，即無對
    原告應理，原告多方詳查，未見有廈門輝騰公司設立、股東
    名冊、召開股東會議，遑論被告有無繳交原告股金予該公司
    ？原告亦從未接獲該公司股務文件或股東開會通知。原告多
    次催告被告處理，被告避不見面，是被告顯係自始以投資廈
    門輝騰公司為幌而向原告收取400 萬元，自屬侵權行為，且
    被告將向原告所收股款易持有為所有，其取得400 萬元為無
    法律上之原因。又被告似承認兩造間有代繳廈門輝騰公司股
    款之委任關係，惟其對於輝騰公司有無成立、有無以原告名
    義入款，並無證明，而兩造當初言明應以原告名義入股，被
    告轉為以自己名義入股，則依民法第544 條規定，原告亦得
    請求被告負損害賠償之責。為此，爰依民法第184 條第1項
    前段、第179 條、第544 條規定，請求擇一判決如訴之聲明
    所示等語。聲明請求：被告應給付原告400 萬元及自起訴狀
    繕本送達翌日起至清償日止按年息5%計算之利息；並願供擔
    保請准宣告假執行。
二、被告則以：
  (一)廈門輝騰公司確有成立，但被告並未主持該公司，而由其他
    合夥人即該公司登記負責人丁○○負責主持。被告確已將代
    收原告所繳交400 萬元股款交付予廈門輝騰公司，被告於85
    年5 月7 日交付現金10萬美金給當時廈門輝騰公司財務經理
    甲○○，由其轉入該公司帳戶，並有美金13萬元以匯款方式
    匯入廈門輝騰公司登記負責人丁○○名下，被告確實已交付
    原告所投資之金額於該公司，並無何侵權行為或不當得利可
    言。被告非廈門輝騰公司負責人，且兩造均同為廈門輝騰公
    司之投資合夥人，被告並無廈門輝騰公司股東會議、財務報
    表之製作或提供之權利，自無法出具任何廈門輝騰公司相關
    資料予原告。
  (二)廈門輝騰公司於84年底因正式投資，興建廠房等設備機械，
    原告並親赴大陸廈門現場視察多次，其諉稱不知廈門輝騰公
    司有無成立，乃為不實。又原告曾親至大陸廈門參加廈門輝
    騰公司股東會議，並於會議中表示意見，如今竟於投資10年
    後，眼見收益不如預期，無法回本，而於明知被告已將其資
    金投入廈門輝騰公司之情況下，誆稱係受被告詐騙等云云，
    顯屬無稽
  (三)被告係受廈門輝騰公司委任代收股款，與原告間並無委任關
    係存在，原告自無由終止委任或要求返還。且被告既係代收
    股款性質，則亦係有法律上之原因而收受，即無不當得利可
    言等語，資為抗辯。
  (四)答辯聲明：駁回原告之訴；如受不利判決，願供擔保請准宣
    告免為假執行。
三、兩造不爭執事項：
    原告及被告於84年間擬投資大陸廈門輝騰公司，原告乃分別
    於84年11月30日交付200 萬元、85年1 月23日交付200 萬元
    支票之投資廈門輝騰公司之股款予被告，合計400 萬元。並
    由被告分別於上開收款日書立收條、收據各1 紙交付原告收
    執。收條、收據各1 紙之形式及實質均為真正。
四、兩造爭執要點：
  (一)是否有大陸廈門輝騰公司存在？被告有無將向原告代收之廈
    門輝騰公司股款400 萬元交付廈門輝騰公司？
  (二)兩造間有無委任契約存在？
五、原告主張被告於84年間以不存在之廈門輝騰公司，向原告誆
    稱該公司係由被告及其他股東所主持，並有財務報表、股東
    名冊可供勾稽等語，邀原告投資入股，原告因而受騙，致交
    付400 萬元投資廈門輝騰公司股款予被告，而認被告構成侵
    權行為等語，為被告否認，並以上詞抗辯。經查：
  (一)原告起訴時雖主張大陸廈門輝騰公司不存在云云，惟其於本
    院審理中之96年1 月4 日言詞辯論期日時自行提出大陸廈門
    輝騰公司之「外商投資企業批准證書」影本1 件（見本院卷
    第125 頁），其所言顯然前後矛盾。且依廈門輝騰公司之「
    外商投資企業批准證書」所示，批准日期為西元1995年7 月
    8 日，投資總額為99萬美元，註冊資本為70萬美元，復有被
    告所提、原告不爭執真正之大陸所核發予廈門輝騰公司之「
    建設用地規劃許可證」（發證日期為1995年11月1 日）影本
    1 件足憑（見本院卷第42、43頁）。被告辯稱廈門輝騰公司
    確為存在，乃為有據。
  (二)另被告抗辯已將向原告所代收之400 萬元廈門輝騰公司股款
    ，交付予廈門輝騰公司等情，已據其提出85年5 月6 日、購
    買美金10萬元（折合新台幣2,732,000 元）、並於同年月7
    日交由廈門輝騰公司財務經理甲○○簽收該款之遠東國際商
    業銀行賣出外匯水單及手續費收據1 紙（本院卷第44頁），
    及被告匯款13萬美金、折合新台幣2,752,600 元、受款人為
    廈門輝騰公司負責人丁○○之花旗銀行板橋分行國外匯款申
    請書影本1 張（本院卷第45頁）可證。
  (三)又證人甲○○於本院結證證稱：伊從85年3 月至86年3 月任
    職廈門輝騰公司擔任財務經理，廈門輝騰公司於84年成立。
    資本額於84年當時為新台幣2400萬元。伊是於84年間經由被
    告介紹而認識原告，當時是原告要加入廈門輝騰公司當股東
    ，原告表示要投資廈門輝騰公司新台幣400 萬元，被告投資
    廈門輝騰公司約台幣1100萬元。伊有經手原告投資該公司之
    股款，當初要成立廈門輝騰公司籌備會時，在中和市○○路
    丁○○以前的工廠開會，當時原告及被告都有參加，還有伊
    、丁○○及一位呂力山先生，當時是要確定每位股東之出資
    額，伊出資新台幣125 萬元，被告出資新台幣1100萬元，原
    告出資新台幣400 萬元，丁○○出資新台幣240 萬元，呂力
    山出資多少當時他沒有說。廈門輝騰公司籌備會時大家推由
    丁○○、被告擔任該公司負責之人，其他各股東則為隱名，
    並沒有出名登記為股東。由丁○○去大陸廈門長期駐廠，被
    告則先出資購買土地興建廠房，土地登記在廈門輝騰公司名
    下。廈門輝騰公司在大陸設立登記，負責人為丁○○，登記
    的股東名義為被告乙○○、丁○○2 人，其餘的股東則為隱
    名。籌備會時大家決議由被告來負責收取大家的股款，然後
    其中由被告交付10萬美金給伊直接帶去大陸，其餘股款則由
    被告以匯款方式匯給丁○○。之後伊到大陸廈門輝騰公司任
    職財務經理之後，伊總共經手的廈門輝騰公司股款約23萬美
    金。被告匯款到丁○○帳戶的股款，也是由伊在大陸負責提
    領。廈門輝騰公司所有股東的股款都已收齊，呂力山所交付
    被告作為股款支付之支票因後來退票，所以呂力山實際上沒
    有投資，後來呂力山所認的投資款部分，就由被告來負責處
    理。伊有見過被證二之遠東國際商業銀行賣出外匯水單及手
    續費收據，這是被告交付給伊10萬美金，伊直接帶去大陸，
    收據左邊書寫的文字「1996年五月七日收取十萬元美金為廈
    門輝騰公司資金。甲○○」字樣，是伊親筆所寫及簽名。廈
    門輝騰公司所有股東的股款均收齊後，伊就匯入廈門輝騰公
    司帳戶內，但因資料都在大陸廈門輝騰公司，所以伊目前無
    法提供資料。廈門輝騰公司目前是丁○○在經營，該公司沒
    有發放過股利，有召開過好幾次股東會，都是以電話通知召
    開的時間，召開地點都是在廈門輝騰公司內。86年間的股東
    會議伊有委託伊姐姐王色嬌到廈門輝騰公司出席股東會，伊
    姐姐有把該次的股東會議記錄拿給伊看，後來她又收回去了
    ，其他各年度的股東會，雖有電話通知召開，但會議記錄並
    沒有寄給伊。伊姊姊告訴伊說廈門輝騰公司86年股東會有在
    該公司見到原告也有去開會。伊在輝騰公司任職的那一年期
    間，也有見到原告到廈門輝騰公司來視察看該公司建廠的進
    度。伊第一次是跟原告一同搭機到大陸廈門看該公司的土地
    在何處，但沒有一同回來臺灣，之後伊任職廈門輝騰公司後
    ，也有看到原告到廈門輝騰公司來視察建廠進度一、二次。
    被告未在廈門輝騰公司擔任何職或負責從事何事，只有單純
    投資。被告86年那次有去開過廈門輝騰公司股東會，是伊姐
    姐告訴伊的。伊任職廈門輝騰公司期間，被告也有來視察過
    一次。被告及原告雙方也有同時一起偕同去廈門輝騰公司視
    察，84年間就是由伊、伊姐姐王色嬌、原告、被告共4 人一
    起搭機去大陸廈門視察公司建廠的土地等語甚詳，此有本院
    95年11月21日言詞辯論筆錄。證人甲○○所證稱其與王色嬌
    、原告、被告於84年間4 人共同前往大陸廈門視察廈門輝騰
    公司建廠的土地等情，亦為原告所自認（見本院同上期日言
    詞辯論筆錄），亦核與被告所提廈門輝騰公司建設用地規劃
    許可證相符（本院卷42、43頁），該建設用地規劃許可證上
    亦載明建設單位為「廈門輝騰公司」、用地項目名稱為「廠
    房」、用地位置在廈門「集美北部工業區」等情相符。證人
    甲○○證述被告確實已將所代收之廈門輝騰公司股款收齊，
    除10萬元美金部分係親交該證人外，其餘所代收股款則匯入
    廈門輝騰公司丁○○帳戶內等情已明，且經本院向內政部入
    出境管理局調取甲○○、王色嬌、原告、被告4 人之入出境
    紀錄互相比對，彼等4 人確實於廈門輝騰公司設立登記後之
    84 年12 月16日共同搭乘CI603 號中華航空公司班機前往香
    港轉赴大陸，核與證人甲○○之證言及原告所自認之情相符
    ，足認證人甲○○所言，與事實相符，堪予採信。且倘被告
    未將代收原告投資廈門輝騰公司股款400 萬元交付廈門輝騰
    公司，衡情原告亦無可能於廈門輝騰公司已設立登記完成後
    ，得與被告、甲○○、王色嬌於上開期日偕同前往廈門輝騰
    公司之建廠用地予以視察之理。雖廈門輝騰公司設立登記僅
    登記丁○○、被告二人為股東，惟其餘投資之股東，包括原
    告在內，均為隱名之股東，業據證人甲○○證述在卷，以當
    時國內尚未完全開放投資大陸，投資大陸者多不願被政府查
    知之情形下，證人甲○○之該部分證述，亦為可信。被告所
    辯，洵為足取。原告主張被告係以不存在之廈門輝騰公司，
    向原告誆騙投資入股，構成侵權行為云云，要無可信。
六、被告既無侵權行為可言，而其所代收原告股款亦已均入廈門
    輝騰公司帳戶，已據證人甲○○證述如前，被告未取得任何
    利益，亦非無法律上原因，自不構成不當得利。原告該部分
    主張，亦無足取。
七、原告另主張兩造間有委任關係等語，亦為被告所否認。查被
    告係廈門輝騰公司籌備會之決議而在台灣代收該公司各投資
    股東所認之股款乙節，業據證人甲○○證述在卷，並非受原
    告委任，故兩造間無委任關係存在，被告自亦無何違背受任
    人義務可言，原告該部分主張，並非可採。
八、綜上，原告基於侵權行為、不當得利、委任契約法律關係，
    請求被告給付400萬元及自起訴狀繕本送達翌日起之法定遲
    延利息，為無理由，應予駁回。原告之訴既經駁回，其假執
    行之聲請，失所附麗，併駁回之。
九、結論：原告之訴為無理由，依民事訴訟法第78條，判決如主
    文。
中　　華　　民　　國　　96　　年　　4 　　月　　3 　　日
                  民事第一庭    法　官　陳翠琪
以上正本係照原本作成
如對本判決上訴，須於判決送達後20日內向本院提出上訴狀
中　　華　　民　　國　　96　　年　　4 　　月　　4 　　日
                                書記官　李瑞芝
